【裁判字號】    98,家抗,90
【裁判日期】    981214
【裁判案由】    指定遺產管理人
【裁判全文】
臺灣臺南地方法院民事裁定              98年度家抗字第90號
抗  告  人  財政部國有財產局臺灣南區辦事處臺南分處
法定代理人  甲○○
相  對  人  裕融企業股份有限公司
法定代理人  乙○○
上列抗告人因相對人就被繼承人郭丁在指定遺產管理人事件，對
於中華民國98年10月19日臺灣臺南地方法院98年度財管字第84號
裁定提起抗告，本院裁定如下：
      主      文
抗告駁回。
抗告程序費用新臺幣壹仟元由抗告人負擔。
      理      由
一、按先順序繼承人均拋棄其繼承權時，由次順序之繼承人繼承
    。其次順序繼承人有無不明或第四順序之繼承人均拋棄其繼
    承權者，準用關於無人承認繼承之規定。又繼承開始時，繼
    承人之有無不明者， 由親屬會議於1個月內選定遺產管理人
    ，並將繼承開始及選定遺產管理人之事由，向法院報明。又
    第1178條所定之期限屆滿，無繼承人承認繼承時，其遺產於
    清償債權，並交付遺贈物後，如有賸餘，歸屬國庫。又繼承
    人有無不明而不能依民法第1177條選定遺產管理人時，得由
    利害關係人聲請法院選任之。 民法第1176條第6項、第1177
    條、第1185條及第1178條第2項分別定有明文。
二、本件相對人即原審聲請人裕融企業股份有限公司於原審法院
    聲請意旨略以：被繼承人郭丁在（男，民國○○年○月○○日生
    ，身分證統一編號：Ｚ000000000號，最後住所：臺南縣麻豆
    鎮○○里○鄰○○路42號之8）與聲請人間存有債權債務關係
    ，因被繼承人郭丁在已於97年1月17日死亡，其名下財產無
    人繼承，而其親屬會議並未於一個月內選定遺產管理人，致
    聲請人之債權一直無法行使，今為保障聲請人之權益，爰依
    法聲請選定被繼承人郭丁在之遺產管理人等語。
三、原審法院裁定以：
  (一)聲請人主張之上開事實，業據其提出除戶謄本、本院92年度
    執當字第36236號債權憑證、97年5月14日南院雅家寅97年度
    繼字第538號函（以上均為影本）為證，次查被繼承人郭丁
    在已知之繼承人均已拋棄繼承，經本院調閱97年度繼字第53
    8號拋棄繼承卷宗查核無誤；自堪信聲請人之主張為真實。
    而聲請人為被繼承人之債權人，故其以利害關係人聲請選任
    被繼承人之遺產管理人，核與上開規定並無不合，應予准許
    。
  (二)按公示催告期限屆滿，無繼承人承認繼承時，其遺產於清償
    債權，並交付遺贈物後，如有剩餘，歸屬國庫；又按非公用
    國有財產以財政部國有財產局為管理機關，民法第1185條、
    國有財產法第12條分別定有明文。查本件被繼承人郭丁在之
    繼承人皆已拋棄繼承，而被繼承人郭丁在之遺產，倘無人承
    認繼承時，將於清償債權，交付遺贈物後，歸屬國庫，為使
    被繼承人郭丁在遺產之處置順利進行，本院認選任財政部國
    有財產局臺灣南區辦事處臺南分處為被繼承人郭丁在之遺產
    管理人為適當。
四、抗告意旨略以：
  (一)查鈞院98年度財管第84號民事裁定，據相對人裕融企業股份
    有限公司因其債務人郭丁在（男，民國○○年○月○○日生，身
    分證統一編號：Ｚ000000000號，最後住所：臺南縣麻豆鎮○
    ○里○鄰○○路42號之8）於97年1月17日亡故，惟郭丁在去
    世後，其合法繼承人全體均已於法定期間內向法院聲明拋棄
    繼承權並經准予備查在案；致以無繼承人情況。且相對人為
    確保其權益，因而聲請選任抗告人為其遺產管理人。按以被
    繼承人郭丁在對相對人之借款，尚遺留有不動產以供相對人
    聲請強制執行，但其繼承人卻全體拋棄繼承權，足徵被繼承
    人郭丁在有遺債大於遺產之情形。
  (二)按司法院74年10月15日（74）院臺廳一字第05786號函示「
    嗣後各地方法院受理有關無人承認繼承遺產管理事件時，先
    順序繼承人均拋棄繼承，其次順序繼承人有無不明而應准用
    關於無人承認繼承之規定時，應先審核可否依民法第1177條
    規定選定遺產管理人。如無法選定遺產管理人者，因此類拋
    棄繼承事件，多屬遺債大於遺產，形同破產，儘量避免選任
    國有財產局為遺產管理人」，查無人承認繼承遺產之選任國
    有財產局為遺產管理人，原係基於被繼承人之遺產於完成債
    權及債務之清償後，若有剩餘應歸屬國庫之考量性，又有關
    破產事件，法院大抵選任律師或其他社會公正人士擔任破產
    管理人，本案既繼承人均已拋棄繼承極可能屬於遺債大於遺
    產，此類遺債大於遺產案件，大多已無多餘財產可歸國有，
    其遺產管理人之主要職責為配合債權人及法院之查封、拍賣
    程序，以完成被繼承人債務之清償，類此案件，並非得由專
    司管理國家財產之相關機關擔任遺產管理人，亦可選任律師
    或民間公正人士等擔任遺產管理人，依上開司法院函示應儘
    量避免選任國有財產局為遺產管理人，原裁定之選任實有不
    當；另縱其繼承人拋棄繼承並非不可擔任遺產管理人，且法
    亦無明文禁止，況繼承人對被繼承人生前之債權債務關係，
    以及印鑑、重要證件；產權文件等應較清楚或仍在保管中，
    雖相對人與被繼承人郭丁在之債權債務關係與被繼承人並無
    任何關聯性存在，但就適任與否加以考量，其最近親屬亦為
    最佳人選。況遺產管理人不僅就被繼承人對相對人之借款，
    若有清償，則已償還者為多少，暨其除對相對人之借款外，
    是否尚有其他債權債務關係，均須全面予以了解，則以抗告
    人僅係為國有財產之管理機關，於被繼承人遺債大於遺產之
    際，選任抗告人為遺產管理人，則抗告人恐力有未逮。
  (三)又抗告人因係國庫之財產管理機關，而國庫對於無人承認繼
    承之遺產向有期待權。因之，若被繼承人尚有剩餘財產得以
    歸屬國庫，則選任抗告人為遺產管理人方有實益。審就本案
    ，既有遺債大於遺產之虞，若選任抗告人為遺產管理人，則
    抗告人仍須善盡管理人責任為其管理遺產、處理債務等問題
    ，期間所將耗費之人力、時間實難以金錢衡量；且管理期間
    所須之花費亦由國庫代為墊付，若其結果落得其遺產不足以
    清償，不僅國庫利益受損，更甚者，豈非造成利用全民資源
    負擔個人私務之支出，無異使公器淪為私用，實不符社會公
    平原則。
  (四)再者，臺灣嘉義地方法院亦認為：「…次查，遺產管理人之
    職務在於編制遺產清冊、為保存遺產必要之處至、清償債權
    或交付遺贈物及遺產之移交等事務，當須對被繼承人簡美珠
    之遺產及遺債事務有相當瞭解，而財政部國有財產局臺灣南
    區辦事處嘉義分處既為公務機關，對於被繼承人簡美珠之遺
    產及負債狀況所知應屬有限。此外，財政部國有財產局臺灣
    南區辦事處嘉義分處為公務機關，依國有財產法之規定綜理
    國有財產事務，執行事務所需預算為全國人民納稅所得，若
    顯無遺產可歸屬國庫，自不宜選任財政部國有財產局臺灣南
    區辦事處嘉義分處為遺產管理人，以避免期待管私人遺產之
    管理費用無法由被繼承人簡美珠之遺產歸墊，導致利用全民
    資源負擔個人私務之支出，實不符社會公平原則，故本件情
    況，財政部國有財產局臺灣南區辦事處嘉義份處尚不宜擔任
    被繼承人簡美珠之遺產管理人。」為此，懇請賜准裁定如應
    受裁定之事項。
五、經查：
  (一)相對人聲請之上開事實，業據提出除戶謄本、本院92年度執
    當字第36236號債權憑證、97年5月14日南院雅家寅97年度繼
    字第538號函（以上均為影本）為證，經本院依職權調閱本
    院97年度繼字第538號拋棄繼承事件卷宗核閱無誤，揆諸上
    開說明，其自係被繼承人郭丁在之利害關係人，從而，相對
    人以其為利害關係人聲請選任被繼承人郭丁在之遺產管理人
    ，自屬有據。
  (二)司法院前述函示，僅謂儘量避免選任抗告人為遺產管理人，
    並非謂不得選任其為遺產管理人，無非著眼於國有財產之考
    量，對於法院亦無拘束力，附此敘明。
  (三)被繼承人之遺產，於遺產管理人完成清償債權並交付遺贈物
    等清算程序前，是否有賸餘，無從知悉，而依上述說明，各
    順序之繼承人均拋棄繼承者，其剩餘財產歸屬國庫，而抗告
    人為國庫之綜理機關，為國有財產法第9條第2項所明定，其
    備有財產管理之專才，雖其經費支出屬國家資源，但保護無
    人繼承財產之債權人之權利，亦屬政府之義務，於遺產管理
    指定之實際運作，仍認選任國有財產局為遺產管理人較律師
    或一般社會公正人士更為妥適。是抗告意旨以：本案既繼承
    人均已拋棄繼承即可能屬於遺債大於遺產，此類遺債大於遺
    產案件，大多已無多餘財產可收歸國有，其遺產管理人之主
    要職責為配合債權人及法院之查封、拍賣程序，以完成被繼
    承人債務之清償，類此案件，並非得由專司管理國家財產之
    相關機關擔任遺產管理人，綜被繼承人之親屬無意願，亦可
    選任律師或民間公正人士等擔任破產管理人，依上開司法院
    函示應儘量避免選任國有財產局為遺產管理人，原裁定之選
    任實有不當，亦無可採。
  (四)再者，被繼承人之遺產，於遺產管理人完成清償債權並交付
    遺贈物等清算程序前，是否有賸餘，無從知悉。而依上述說
    明，各順序之繼承人均拋棄繼承者，其剩餘財產歸屬國庫，
    而抗告人為國庫之綜理機關，為國有財產法第9條第2項所明
    定，其備有財產管理之專才，雖其經費支出屬國家資源，但
    保護人繼承財產之債權人之權利，亦屬政府之義務。於遺產
    管理指定之實際運作，仍認選任國有財產局為遺產管理人較
    為妥適。是抗告意旨以「本件既有遺債大於遺產之虞，若選
    任抗告人為遺產管理人，抗告人仍須盡善良管理人之責任為
    其管理遺產、處理債務問題，其間所將耗費之人力、時間實
    難以金錢衡量；且管理期間所須之花費亦由國庫代為墊付，
    將令國庫利益受損，造成公器淪為私用，浪費國家資源於少
    數特定人之不公現象，並成為繼承人規避訴訟之管道云云」
    ，亦無可採。
  (五)抗告人主張依臺灣嘉義地方法院97年度家抗字第1號民事裁
    定以為論據，惟就選任被繼承人遺產管理人事件，本屬法官
    自由心證選取所認為適當之人選，故縱有前案就遺產管理人
    之選任為不同人選之認定，亦屬各個法官自由心證認定適當
    人選之權限，而無法拘束其餘法官之心證，故抗告人本項主
    張，並無理由。又繼承人均拋棄繼承，已無利害關係，且經
    本院發函詢問繼承人之意願，均無意願擔任被繼承人之遺產
    管理人，有本院函文及送達回證於原審卷足憑，如選定其等
    擔任遺產管理人，難期其將來執行職務能克盡職守，公正客
    觀，以善盡管理人之職務，為期公正，實不宜選任彼等為遺
    產管理人。
  (六)綜上所述，原審據此指定抗告人為被繼承人郭丁在之遺產管
    理人，經核並無不合，抗告意旨復未述明原裁定選任其為被
    繼承人郭丁在之遺產管理人有何違法或其他不當之處，是其
    提起抗告，聲明廢棄原裁定，非有理由。
六、據上論結，本件抗告，為無理由，爰依非訟事件法第21條第
    2項、第24條第1項、第46條， 民事訴訟法第495條之1第1項
    、第449條第1項、第95條、第78條，裁定如主文。
中    華    民    國    98    年    12    月    14    日
                  家事法庭  審判長  法  官  李  杭  倫
                                    法  官  郭  貞  秀
                                    法  官  鄭  彩  鳳
上為正本係照原本作成。
抗告人如不服本裁定，僅得於收受本裁定正本送達後10日內以適
用法規顯有錯誤為理由，向本院提出再抗告狀（須附繕本一份及
繳納再抗告裁判費新臺幣1000元），並經本院許可後始可再抗告
於高等法院。
中    華    民    國    98    年    12    月    14    日
                                     書記官  黃  心  怡


司法院資訊處製作；財團法人民間司法改革基金會備份。
